臺灣臺中地方法院民事判決
109年度訴字第1286號
原      告  林寬睿  
訴訟代理人  周進文律師
複代理人    周嬌樺  
被      告  林淑滿  

訴訟代理人  蕭慶鈴律師
複代理人    黃紫薰  
上列當事人間分割共有物事件，本院於民國110年11月12日言詞
辯論終結，判決如下：
    主    文
兩造共有如附表一、二所示不動產，准予合併變價分割，所得價
金由兩造按如附表三所示應有部分比例分配。
訴訟費用由兩造按如附表三所示應有部分比例負擔。
    事實及理由
壹、程序方面：
    按不變更訴訟標的，而補充或更正事實上或法律上之陳述者
    ，非為訴之變更或追加，民事訴訟法第256條定有明文。本
    件原告起訴時聲明第1項原請求：「兩造共有坐落如附表所
    示之土地及建物應予變價分割，所得價金由兩造按應有部分
    比例分配。」（見本院卷第15頁至17頁）。嗣原告依據臺中
    市中山地政事務所於民國109年6月8日複丈測量結果，於109
    年7月13日以民事更正訴之聲明狀(見本院卷第191-192頁)，
    更正聲明如主文所示，核與前開民事訴訟法規定相符，應予
    准許。
貳、實體方面：
一、原告主張：
(一)坐落臺中市○區○○○○段0000000地號土地(面積310平方公尺，
    系爭系爭土地)及坐落其上之同段4533建號建物(門牌號碼：
    臺中市○區○村○路00巷0號)、增建部分(下合稱系爭房屋，與
    系爭土地則合稱系爭房地），均為二造所共有，應有部分均
    為各二分之一(原告之應有部分均為百分之一，另原告之子
    林秉鋐之應有部分均為百分之四十九且均信託登記於原告名
    下)，依系爭房地使用目的無不能分割之情事，兩造間未訂
    有不分割之特約，因無法協議分割，爰依民法第823條第1項
    、第824條第1至3項規定提起本訴。
(二)依臺中市中山地政事務所複丈日期民國109年6月8日複丈成
    果圖所示，編號「A」為已辦保存登記建物，編號「B」、「
    C」、「D」分別為雨遮、側邊增建、後側增建，且為未辦保
    存登記建物，該等增建構造上無獨立性，無法獨立使用，而
    係附屬於已辦保存登記之建物而合為一體使用，故編號「B
    」、「C」、「D」所有權已附屬於編號「A」之所有權，原
    告乃主張編號「A」、「B」、「C」、「D」應併同變價分割
    。又編號「A」、「B」、「C」、「D」即系爭房屋難以原物
    分割，且系爭土地已由系爭房屋指定為建築基地及套繪法定
    空地，如採行原物分割，將造成將來兩造各自分得土地難以
    作為建築使用，徒增兩造之損害，原告乃主張系爭房地應全
    部變價分割等語。
(三)並聲明：系爭房地應全部變價分割，所得價金由兩造按如附
    表三所示應有部分比例分配。
二、被告抗辯：
(一)當初被告父親移轉系爭不動產予被告時，即考量不願祖產外
    流，故除將二分之一移轉與被告外，其餘部分高達百分之49
    係贈與給孫子即原告林寬睿之子林秉鋐，原告林寬睿僅得百
    分之1，即係希望將來林秉鋐可以將此處作為祭祀祖先之處
    使用，且依民法824條之規定，共有物分割以原物分配為原
    則，例外才採變賣之方式分割。
(二)被告主張分割方案如下：
　　方案一：將全部分土地分為東半邊E1及西半邊E2（如附圖所
    示），E1部分由被告分得全部，E2部分由原告分得百分之2
    、林秉鋐分得百分之98，而因土地A、B、C、D現遭鄰地占用
    ，價額可能較低，再據此劃出分割線，分割線兩邊價額相同
    ，地上物鑑價後予以拆除由被告找補。
　　方案二：將圖中土地編號A、B、C、D部分分給原告、林秉鋐
    各百分之2、百分之98後，由原告及原告之子林秉鋐將價額
    找補給被告，而編號E之土地則平均分割為E1、E2兩筆土地
    ，E1部分由被告分得全部，E2部分由原告分得百分之2、林
    秉鋐分得百分之98，地上物鑑價後予以拆除由被告找補。
(三)並聲明：駁回原告之訴。　　
三、得心證之理由：
(一)原告主張系爭房地均為二造所共有，應有部分均為各二分之
    一，其中原告之應有部分均為百分之一，原告之子林秉鋐之
    應有部分均為百分之四十九，且均信託登記於原告名下，二
    造無法協議分割之事實，業據原告提出土地登記謄本及建物
    登記謄本為證，復為被告所不爭執，堪信屬實。
(二)按「共有人相同之數不動產，除法令另有規定外，共有人得
    請求合併分割。」民法第824條第5項定有明文。又按「共有
    物之分割，依共有人協議之方法行之」、「分割之方法不能
    協議決定，或於協議決定後因消滅時效完成經共有人拒絕履
    行者，法院得因任何共有人之請求，命為下列之分配：一以
    原物分配於各共有人。但各共有人均受原物之分配顯有困難
    者，得將原物分配於部分共有人。二原物分配顯有困難時，
    得變賣共有物，以價金分配於各共有人；或以原物之一部分
    分配於各共有人，他部分變賣，以價金分配於各共有人」，
    此民法第824條第1、2項分別定有明文。而審其立法理由：
    「裁判上共有物分割方法，原則上以原物分配於各共有人。
    以原物分配如有事實或法律上之困難，以致不能依應有部分
    為分配者，得將原物分配於部分共有人，其餘共有人則受原
    物分配者之金錢補償；或將原物之一部分分配予各共有人，
    其餘部分則變賣後將其價金依共有部分妥為分配；或變賣共
    有物，以價金分配於各共有人。法院為上述分割之裁判時，
    自應斟酌共有人之利害關係、共有物之性質、價格及利用效
    益等，以謀分割方法之公平適當」。且按裁判分割共有物，
    須斟酌各共有人之意願、利害關係、使用情形、共有物之性
    質及價值、經濟效用，符合公平經濟原則，其分割方法始得
    謂為適當（最高法院90年度台上字第1607號判決參照）。是
    共有物之分割，依法固以採原物分割為原則，但在共有人方
    面，應審酌其等之意願、利害關係、使用情形；在共有物層
    面，則須考量其性質、價值、經濟效用，最終無非在尋求共
    有人間能獲公平之分配，始堪稱為適當，自不可囿於必採原
    物分割之局限。
(三)查，系爭房屋其中原登記建物部分、側邊增建部分及後側增
    建部分即如臺中市中山地政事務所於109年6月8日複丈之複
    丈成果圖(下稱附圖)編號A、C、D部分，面積分別如附表二
    所示，合計已達267平方公尺，已佔據系爭土地大部分位置
    ，業據本院會同二造至現場勘驗並囑託臺中市中山地政事務
    鑑測無誤，有本院勘驗筆錄、附圖及現場照片在卷可稽。又
    本院審酌系爭房屋為一整體建築，性質上不宜原物分割，且
    依系爭房屋坐落系爭土地之位置、面積以觀，如僅將系爭土
    地原物分割，勢必導致系爭房屋坐落於系爭土地上之法律關
    係複雜化，且系爭房屋如與系爭土地分歸不同人所有，亦有
    礙系爭房屋與系爭土地之整體價值，故本件雖得合併分割，
    但採原物分割尚有困難。如以合併變賣之方式為分割，自整
    體而言，可使系爭房地經濟價值大幅提高，且兩造如願承受
    系爭房地，自可於執行法院變賣共有物時，參與競標，或於
    共有人以外之第三人得標後，再主張優先承買，於兩造均屬
    公平。本院綜合審酌兩造之利害關係、二造之意願、系爭房
    地現況及利用價值暨經濟效用等一切情狀，認系爭房地以採
    取合併變價分割，而由兩造按其等應有部分比例分配價金之
    方法分割，為最適當之分割方式。
四、綜上所述，原告請求分割系爭房地，主張以將系爭房地全部
    變價，所得價金由各共有人按原應有部分之比例分配為有理
    由，爰判決分割方法如主文第1項所示。
五、分割共有物具非訟事件之性質，分割共有物之方法，本應由
    法院斟酌何種分割方法得兼顧共有物之經濟效益及兩造利益
    ，不因何造起訴而有不同，故原告請求分割之訴雖有理由，
    惟關於訴訟費用負擔，應由共有人各按其權利比例負擔，方
    屬事理之平，爰諭知訴訟費用由兩造按其等應有部分比例負
    擔。
六、本件事證已臻明確，兩造其餘之攻擊或防禦方法及所用之證
    據，經本院斟酌後，認為均不足以影響本判決之結果，爰不
    贅述。
七、訴訟費用負擔之依據：民事訴訟法第80條之1。　　
中　　華　　民　　國　　110 　年　　12　　月　　10　　日
                  民事第二庭    法  官  江奇峰
以上正本係照原本作成。
如對本判決上訴，須於判決送達後20日內向本院提出上訴狀。如
委任律師提起上訴者，應一併繳納上訴審裁判費。
中　　華　　民　　國　　110 　年　　12　　月　　13　　日
                                書記官  黃雅慧
附表一：(土地部分)
         土  地  坐  落     面  積 權利範圍 縣市 鄉鎮市區    段 地  號 平方公尺  台中市 南區 下橋子頭段 247-113 310 如附表三 
附表二：(建物部分)
附圖編號 面積(平方公尺) 備註 A 166 原登記建物 (4533建號) B 19 雨遮 C 66 側邊增健 D 35 後側增健 
附表三：依據系爭房地109年4月27日10時10分列印之土地、建物
        登記第二類謄本(見本院卷第61至65頁)
系爭房地登記共有人 應有部分 變賣所得價金分配比例 訴訟費用分擔比例 林寬睿即原告 (原告之子林秉鋐應有部分49/100信託登記於原告名下) 1/2(含 原告之子林秉鋐信託登記於原告名下49/100部分)  1/2(含原告之子林秉鋐信託登記於原告名下49/100部分) 1/2(含原告之子林秉鋐信託登記於原告名下49/100部分) 被告即林淑滿 1/2 1/2 1/2